臺灣高等法院民事判決　　　　　　　　　95年度上字第1019號
上　訴　人　甲○○
訴訟代理人　游鉦添律師
複代理人　　李建宏律師
被上訴人　　乙○○
訴訟代理人　黃榮謨律師
　　　　　　張瓊文律師
上列當事人間點交房屋事件，上訴人對於中華民國95年9月21日
臺灣板橋地方法院94年度訴字第2105號第一審判決提起上訴，本
院於96年3月13日言詞辯論終結，判決如下：
    主  文
原判決廢棄。
被上訴人在第一審之訴及假執行之聲請均駁回。
被上訴人應將台北縣樹林地政事務所登記日期為九十三年十月五
日就台北縣樹林市○○段二號土地所有權應有部分2799分之28及
坐落其上門牌號碼台北縣樹林市○○街六十二巷六弄三號五樓房
屋所有權移轉登記塗銷。
第一、二審訴訟費用由被上訴人負擔。
    事實及理由
一、本件被上訴人主張：兩造於民國93年8月27日簽訂買賣契約
    ，由伊購買上訴人所有台北縣樹林市○○段2號土地（應有
    部分28/2799及坐落其上門牌號碼台北縣樹林市○○街62巷6
    弄3號5樓房屋（下稱系爭房地），價金新臺幣（下同）365
    萬元，伊已於93年10月6日付清買賣價金尾款，上訴人雖將
    系爭房地所有權移轉登記予伊，然遲未交付系爭房屋，經伊
    屢次催告，上訴人非但未予置理，反謂本件買賣係兩造通謀
    虛偽意思表示，惟兩造之買賣係屬真實，上訴人前因需款孔
    急向伊借款，嗣乃同意將系爭房地出售予伊，並以先前之借
    款抵扣部分價金，尾款290萬元由伊向銀行貸款給付，伊已
    將銀行貸款全數交付上訴人，銀行貸款本息並均為伊繳納，
    伊且已取得系爭房地之所有權狀，足見買賣係屬真實，爰依
    買賣契約關係請求判命上訴人應交付系爭房屋之判決（原審
    准被上訴人請求。並駁回上訴人塗銷系爭房地所有權移轉登
    記之請求反訴）。答辯聲明：駁回對造之上訴。
二、上訴人則以：系爭房地之買賣係兩造通謀虛偽意思表示所為
    ，應屬無效。伊前曾透過鄉城有限公司向訴外人鍾硯豪借20
    0萬元，嗣於93年間為清償前開借款，欲以系爭不動產為擔
    保品向銀行申貸，然因伊債信不良，無法直接向銀行申貸，
    乃與被上訴人訂立通謀虛偽意思表示之買賣契約，將系爭不
    動產移轉登記予有親誼關係之被上訴人，以被上訴人名義向
    銀行完成申貸290萬元，但約定每月貸款金額1萬6,000元均
    由伊負責繳納。系爭買賣契約既係兩造間通謀虛偽而訂立，
    自屬無效，被上訴人自不得基於此買賣契約請求伊交付系爭
    房屋等語，資為抗辯；在原審並提起反訴請求被上訴人應將
    系爭房地之移轉登記塗銷（原審判命被上訴人應交付系爭房
    屋，並駁回上訴人反訴之請求。上訴人就此均聲明不服）。
    上訴聲明：(一)原判決廢棄。(二)被上訴人在第一審之本訴及假
    執行之聲請均駁回。(三)被上訴人應將台北縣樹林地政事務所
    登記日期為九十三年十月五日就系爭土地台北縣樹林市○○
    段二號土地所有權應有部分2799分之28及坐落其上門牌號碼
    台北縣樹林市○○街六十二巷六弄三號五樓房屋所有權移轉
    登記塗銷。
三、兩造不爭執之事項：
  (一)系爭不動產買賣契約書形式為真正；依契約書第8條之記載
    「賣方應於尾款交付日將系爭房屋交付買方」。（見原審卷
    第5至8頁）
  (二)系爭不動產業於93年10月5日以買賣為登記原因，移轉登記
    為被上訴人所有，有土地及建物登記謄本在卷可佐（見原審
    卷第9至10頁）。
  (三)系爭不動產之所有權狀目前由被上訴人持有中。
  (四)系爭不動產向華南銀行貸得款項290萬元，其中200萬5000
    元用以清償上訴人原先之銀行貸款；3萬7880元用以清償代
    書等相關費用；餘款85萬4000元於93年10月15日由被上訴人
    匯至上訴人帳戶，並有放款利息收據、匯款回條、服務收費
    明細表各一份可參（見原審卷第71至73頁）。
  (五)前述上訴人原先向銀行所為貸款，乃於系爭買賣契約簽訂後
    ，移轉登記前所為；上訴人前開向銀行貸得款項，有一部分
    充作返還上訴人向訴外人鐘硯豪之借款，並有上訴人提出之
    債款往來明細一份在卷可稽（見原審卷第107頁）。
四、兩造主要之爭執者，厥為兩造就系爭買賣契約是否屬通謀虛
    偽意思表示而為無效。上訴人主張兩造間之系爭買賣契約係
    屬通謀虛偽意思表示，惟為被上訴人所否認，自應由上訴人
    就此負舉證之責。經查：
  (一)按稱買賣者，謂當事人約定一方移轉財產權於他方，他方支
    付價金之契約。當事人就標的物及其價金互相同意時，買賣
    契約即為成立，民法第345條定有明文。查本件依：(1)證人
    蔡建福於原審證稱：伊係負責辦理移轉登記之代書，只負責
    簽約，並未仲介。當日係上訴人尚有另筆事項委託，故請伊
    一併辦理，價金係伊幫兩造核定，因兩造於簽約時並不知應
    寫多少價金，兩造只告以要貸款290萬元，伊參酌銀行會打8
    折，所以買賣總價金填為365萬元；且因要貸款290萬元，價
    金要按照比例分配，伊並不清楚買賣價金有無交付，但在伊
    簽約時並未支付款項；貸款所得290萬元，實際上清償上訴
    人向銀行所借貸200萬元、相關費用，餘款則匯入上訴人帳
    戶；簽訂買賣契約時系爭不動產並沒有貸款，在辦理產權移
    轉中上訴人需要款項，故先以系爭不動產抵押向銀行借款
    200 萬元等語（見原審卷第84至86頁）。(2)證人即被上訴人
    之母朱鳳仙於原審證稱：上訴人因欠錢要售屋，一間售予伊
    友謝小姐，因上訴人欠被上訴人款項，伊即提議上訴人之另
    一間房屋售予被上訴人，兩造於簽約前一晚商議好後，但沒
    有講價錢，第二天即至仲介公司簽約，說大約要貸款280萬
    元至290萬元，兩造就蓋章，被上訴人到門口後就將錢交付
    上訴人，交付多少數額伊不清楚等語（見原審卷第160頁）
    ，其母所述被上訴人到門口就將錢交付上訴人云云，倘被上
    訴人確有交付款項，上訴人應無不清點之理，又被上訴人何
    以不在代書面前交付，以取佐證，以杜爭議，此在在均有違
    情理，顯有疑問，且本件買賣之價金若干，被上訴人亦未舉
    證證明雙方已合意，由是堪見兩造就買賣契約重要之點即價
    金，並未約定金額，否則當無由代書以兩造要貸款之金額反
    推計算之理，此核與一般買賣必就價金先為確定或可得確定
    者有異。(3)證人李文治證稱：上訴人有跟伊的會，93年7月
    及8月標的，一次拿51萬6000元，一次拿52萬1200元，有聽
    到上訴人跟伊妻說錢要借給他姪子開網咖；第二次（93年8
    月）的錢係交給上訴人，上訴人再交給被上訴人，伊有看到
    ，但是否全部交付不清楚，當日係被上訴人夫妻先來，上訴
    人後到等語（見原審卷第152至153頁）。由前述證人李文治
    及證人廖文裕（後述）之證言，固可認兩造間有債權、債務
    關係，惟就系爭房地買賣之價金，並無證據證明兩造間係約
    定以貸款金額作為買賣價金之金額，則兩造間之買賣無買賣
    價金之約定，顯與正常買賣情形有異。
  (二)兩造於簽約時並未交付任何價金，業據證人蔡建福於原審證
    述在卷，被上訴人雖主張上訴人前向其借款金額已逾買賣價
    金第一、二期款項，兩造同意由先前上訴人所借款項抵扣等
    語（見原審卷第48頁），惟上訴人否認向被上訴人借款。而
    依被上訴人前述所稱以借款扣抵價金之主張，即可印證證人
    蔡建福證稱簽約時被上訴人並未交付價金者，為屬可採，而
    證人朱鳳仙證稱被上訴人於蓋章後在門口交付款項予上訴人
    者，即非可採。證人廖文裕固證稱93年8月26日曾見上訴人
    至被上訴人經營之網咖拿錢，數額不知，亦不知原因等語（
    見原審卷第115至116頁），惟倘被上訴人於93年8月26日即
    簽約前一日曾交付上訴人款項，且兩造並已約定以上訴人所
    借款項抵扣買賣價金，則於簽約時以該款項充為第一期款金
    額，並無困難，何以不據此為記載，反由代書以比例反推而
    記載價金，此顯亦與常情有悖。又廖文裕復證稱93年8月27
    日亦見上訴人至被上訴人處拿錢等語（見同上頁），惟依證
    人朱鳳仙上述證言，兩造既已於簽約前一日即93年8月26日
    商議買賣系爭房地事宜，並約定翌日簽約，則衡諸常情，被
    上訴人於簽約時將當日要交付上訴人之款項於簽約時交付，
    並記載於買賣契約內，始符常情，然何以於簽約時就此隻字
    未語？再參以證人朱鳳仙證稱被上訴人於簽約當日在（仲介
    公司）門口交付款項予上訴人等語，被上訴人何以不在簽約
    時當場交付，並記載於契約內，俾免日後徒生爭執？又倘其
    係於簽約後始在門口交付，證人廖文裕證稱8月27日又見上
    訴人至被上訴人處拿錢云云，亦有矛盾。另證人陳淑鈴證稱
    被上訴人自90年即開始向伊借款，至93年8月27日剛好40萬
    元，乃要求被上訴人書立借據，聽被上訴人說係幫上訴人借
    的等語（見原審卷第116至117頁），有關被上訴人幫上訴人
    借款，證人陳淑鈴係聽聞被上訴人所述，乃屬傳聞證據，並
    非證人親自見聞，此之證言尚難採為有利被上訴人之證據。
  (三)證人鐘硯豪於原審證稱系爭房地買賣僅係單純為人頭貸款，
    固係因兩造有親戚關係，且當日並未為任何款項之交付所為
    之主觀判斷，惟其並證稱伊只聽到黃東山（上訴人之夫）、
    上訴人、被上訴人及其母當場討論說借被上訴人名義貸款，
    貸款後還伊錢，因以被上訴人名義可多貸款項；伊有聽到上
    訴人如是告訴被上訴人，被上訴人並未表示任何意見，簽好
    就走了等語（見原審卷第135頁）。被上訴人雖以同在場之
    證人蔡建福、羅謝瓊綿並未為如是證言，且上訴人係以自己
    名義貸款清償對鐘硯豪之欠款，堪見證人鐘硯豪所述不實云
    云。然查：兩造簽約時在場者除兩造外，並有被上訴人之母
    及鐘硯豪、謝小姐夫妻、蔡建福等人，上訴人之夫是否在場
    不確定，但簽約時確定不在場等語，業據證人朱鳳仙證述在
    卷（見原審卷第160頁，但證人陳義乾則證稱上訴人之夫在
    場，見原審卷第151頁），而數人在場，僅少數人低聲討論
    ，其他人或因另有事忙（如代書蔡建福書寫契約），或因未
    注意而未聽聞少數人之談話者，所在多有，尚難以在場之蔡
    建福及羅謝瓊綿未聽聞，即遽認證人鐘硯豪所述不實。另上
    訴人對鐘硯豪之欠款，確係以系爭房地之銀行貸款清償（僅
    係以上訴人名義貸款），此為兩造所不爭執，是鐘硯豪證稱
    兩造欲以系爭房地向銀行貸款以清償上訴人對其之債務，自
    屬實情，被上訴人徒以該銀行貸款並非用其名義為之，執此
    認鐘硯豪之證言不可採者，亦屬無據。又被上訴人再以上訴
    人既得以自己名義向銀行貸款，足認其抗辯係其債信不佳不
    能貸款者為偽，其主張係通謀虛偽買賣自非可採云云。然查
    ：上訴人於簽約後以其自己名義向銀行僅貸得200萬元，但
    於移轉後以被上訴人名義貸款則貸得290萬元，此為兩造所
    不爭執，而上訴人需貸款290萬元始能應付所需，是上訴人
    因無法貸得較高額所需款項，乃與被上訴人通謀虛偽成立買
    賣契約，冀以被上訴人名義多貸款項，即不違常情。是被上
    訴人此之主張，亦非可採。
  (四)被上訴人主張貸款利息均係按月由伊之銀行帳戶扣款繳納，
    並非上訴人繳納。惟上訴人抗辯該貸款利息係其繳納，並舉
    證人陳義乾為證。證人即上訴人之兄陳義乾證稱：上訴人原
    欲以伊名義貸款，因伊妻不同意，始以被上訴人名義為之，
    商談此事時伊在場，內容大概是房屋過給被上訴人可以貸的
    比較高。房貸利息由上訴人繳納，兩造並沒有約定報酬。之
    前伊曾陪上訴人拿利息錢給被上訴人之婆婆，1個月1萬6000
    元，因兩造前均在同一餐廳工作，被上訴人係會計，利息1
    萬6000元直接由上訴人薪資中扣除，伊為餐廳股東，亦見過
    被上訴人扣除利息乙事，上訴人做了1年多，始未於餐廳工
    作，才拿利息錢給被上訴人婆婆，伊陪同去一次，時間不記
    得等語（見原審卷第151頁）。證人陳義乾固為上訴人之兄
    ，然其既親眼目睹被上訴人自上訴人薪資直接扣除利息，並
    曾陪同上訴人至被上訴人處，託被上訴人之婆婆轉交貸款利
    息，尚難因其為上訴人之兄，即遽認其證言不可採信。又上
    訴人所提之錄音帶錄製日期固為95年1、2月間，且係在被上
    訴人起訴之後，應屬臨訟採證而製作，惟查依證人陳義乾證
    述，被上訴人係自上訴人薪資直接扣除利息，顯見被上訴人
    並未給付收據或其他字據，上訴人欲以其他事證證明，本即
    不易，則於兩造訴訟時，為求有利事證，而以錄音存證方式
    取證，所在多有，尚難僅以兩造已在訴訟中，即遽認一方所
    為錄音存證內容必不可採。而依錄音譯文所示，被上訴人之
    婆婆確有收受上訴人託其轉交之利息款項，並為轉交（見原
    審卷第108至112頁），上訴人此之抗辯，即非不可採。被上
    訴人徒以上訴人所提之錄音帶係在其發存證信函之後，且係
    由上訴人誘導其婆婆方式為之，認該錄音帶無證據力云云（
    見原審卷第121至122頁），尚非可採。
  (五)再參以兩造簽約後尚未移轉予被上訴人前，出賣人即上訴人
    猶以系爭房地向銀行貸款200萬元（該200萬元嗣由以被上訴
    人名義貸款之290萬元內扣除），買方不持異議之情，益徵
    兩造之買賣契約並非實在。被上訴人又以系爭房地之所有權
    狀均為其持有，依契約第11條第7、8項約定，足認其已繳清
    全部價金云云。惟查：本件契約係代書提供之制式契約，而
    代書並不知悉兩造間之買賣契約實際內情，其於被上訴人將
    銀行貸款扣除應支付之相關金額後之餘額，匯予上訴人，即
    認被上訴人已履行契約義務而交付所有權狀，並不違常情。
    至上訴人因兩造間有親戚關係，被上訴人代其貸款，而未積
    極索回系爭房地之所有權狀，亦不違常情，是被上訴人據此
    遽認其價金已全部支付，亦非可採。
  (六)兩造間之買賣，既未約定價金金額，被上訴人又未交付第一
    、二期價金，且貸款利息復由上訴人繳納，本院綜上各情，
    認本件兩造之買賣契約應屬上訴人為多貸款項，而與被上訴
    人通謀虛偽所為，應屬無效。
五、綜上所述，本件兩造間之買賣契約既屬通謀虛偽意思表示所
    為，自屬無效，從而被上訴人本於此無效之買賣契約請求上
    訴人交付系爭房屋，即屬無據。上訴人以系爭買賣契約係兩
    造通謀虛偽意思表示而為無效，被上訴人負有回復原狀義務
    ，在原審一併提起反訴，請求被上訴人塗銷系爭房地之所有
    權移轉登記，即屬正當，應予准許。原審未詳予審酌，遽准
    被上訴人請求，命上訴人交付系爭房屋，並駁回上訴人之反
    訴，自有未洽。上訴人意旨指摘原判決不當，求予廢棄改判
    ，為有理由。自應由本院予以廢棄改判，如主文所示。
六、本件事證已臻明確，兩造其餘主張與舉證，經審酌核與判決
    結果不生影響，爰不逐一論述，併此敘明。
七、據上論結，本件上訴為有理由，依民事訴訟法第450條、第
    78條，判決如主文。
中　　華　　民　　國　　96　　年　　4　　月　　3 　　日
                  民事第七庭
                      審判長法　官  鄭三源
　　　　　　　　　　　　　　法　官  王聖惠
　　　　　　　　　　　　　　法　官  周美月
正本係照原本作成。
如不服本判決，應於收受送達後20日內向本院提出上訴書狀，其
未表明上訴理由者，應於提出上訴後20日內向本院補提理由書狀
（均須按他造當事人之人數附繕本）上訴時應提出委任律師或具
有律師資格之人之委任狀；委任有律師資格者，另應附具律師資
格證書及釋明委任人與受任人有民事訴訟法第466條之1第1項但
書或第2項（詳附註）所定關係之釋明文書影本。
中　　華　　民　　國　　96　　年　　4 　　月　　3 　　日
　　　　　　　　　　　　　　書記官  李華安
附註：
民事訴訟法第466條之1（第1項、第2項）：
對於第二審判決上訴，上訴人應委任律師為訴訟代理人。但上訴
人或其他法定代理人具有律師資格者，不在此限。
上訴人之配偶、三親等內之血親、二親等內之姻親，或上訴人為
法人、中央或地方機關時，其所屬專任人員具有律師資格並經法
院認為適當者，亦得為第三審訴訟代理人。
